臺灣臺北地方法院民事判決
                                    110年度建簡上字第3號
上  訴  人  
即被上訴人  林琬玲即月光室內設計社

訴訟代理人  賈世民律師
            李龍生律師
被上訴人即  
上  訴  人  應宇捷  

訴訟代理人  陳世杰律師
上列當事人間請求給付工程款事件，兩造對於民國109年10月8日
本院臺北簡易庭107年度北建簡字第92號第一審判決各自提起上
訴，並均為訴之追加，本院於111年4月22日言詞辯論終結，判決
如下：
    主      文
原判決關於本訴駁回上訴人林琬玲即月光室內設計社後開第二項
之訴部分、反訴駁回上訴人應宇捷後開第三項之訴部分，及本、
反訴訴訟費用之裁判均廢棄。
本訴被上訴人應宇捷應給付上訴人林琬玲即月光室內設計社新臺
幣壹拾參萬參仟伍佰陸拾伍元，及自民國一百零七年八月十一日
起至清償日止，按週年利率百分之五計算之利息。
反訴被上訴人林琬玲即月光室內設計社應給付上訴人應宇捷新臺
幣玖萬貳仟柒佰元，及自民國一百零七年十一月三十日起至清償
日止，按週年利率百分之五計算之利息。
兩造其餘上訴、上訴人應宇捷追加之訴均駁回。
第一、二審（含追加之訴）訴訟費用，本訴部分由被上訴人應宇
捷負擔百分之四十七，餘由上訴人林琬玲即月光室內設計社負擔
；反訴部分由被上訴人林琬玲即月光室內設計社負擔百分之十二
，餘由上訴人應宇捷負擔。
    事實及理由
甲、程序方面
　　按在第二審為訴之變更或追加，非經他造同意，不得為之；
    但請求之基礎事實同一者，不在此限，民事訴訟法第446條
    第1項、第255條第1項第2款定有明文。此規定依同法第436
    條之1第3項規定，於簡易程序之第一審裁判之上訴程序準用
    之。經查，本件上訴人即被上訴人林琬玲即月光室內設計社
    （下稱林琬玲）起訴時，依兩造間簽訂之「建築物室內裝修
    －工程委任契約書」（下稱系爭契約）第6條第4項、第5項、
    第6項、第11條第2項約定及民法第490條第1項、第505條第1
    項規定，請求：一、被上訴人即上訴人應宇捷（下稱應宇捷
    ）應給付林琬玲新臺幣（下同）28萬2,309元，及其中21萬2
    ,923元自支付命令送達翌日起至清償日止，其餘6萬9,386元
    自民國109年1月31日民事擴張聲明暨準備(五)狀繕本送達翌
    日起至清償日止，均按週年利率5%計算之利息；二、應宇捷
    應自107年4月18日起至前項金額清償日止，按日給付林琬玲
    613元（見原審卷二第14頁），嗣林琬玲上訴後，於本院就
    追加工程之報酬，追加民法第179條規定為請求權基礎（見
    本院卷一第239頁）。應宇捷於原審提起反訴，依民法第493
    條第2項、第494條規定及系爭契約第14條、第10條第1項、
    第16條第1項約定，請求林琬玲給付72萬8,786元，及自反訴
    起訴狀繕本送達翌日起至清償日止，按週年利率5%計算之利
    息（見原審卷一第369頁），嗣其就反訴部分提起上訴，於
    本院就瑕疵修補費用部分，追加民法第497條規定為請求權
    基礎（見本院卷一第240頁）。經核前開兩造所為訴之追加
    ，乃基於原審起訴主張之同一系爭契約之基礎事實所為，於
    法尚無不合，應予准許。
乙、實體方面
壹、本訴部分
一、林琬玲主張：
㈠、兩造約定由林琬玲向應宇捷承攬門牌號碼臺北市○○區○○路0段
    000巷00號8樓房屋(下稱系爭房屋)之室內裝修工程（下稱系
    爭工程），工程期間自106年10月17日起至同年12月16日止
    ，工程總價61萬3,300元，林琬玲於106年10月17日進場施作
    ，兩造於106年10月30日正式簽訂系爭契約。系爭工程進行
    中，應宇捷多次指示林琬玲就系爭契約工項規格、數量調整
    變更，並有新增工項。後林琬玲於106年12月15日完工，於
    同年月16日將系爭房屋鑰匙交付應宇捷，應宇捷於當日遷入
    使用，其後並多次提出缺失，由林琬玲至現場修繕完畢，應
    認系爭工程已驗收合格。又系爭工程結算價值為79萬6,802
    元（含稅），扣除應宇捷已付第1至3期工程款49萬0,640元
    ，尚餘30萬6,162元未付（本件僅請求其中28萬2,309元），
    林琬玲就原契約報酬部分，依系爭契約第6條第4項、第5項
    約定及民法第490條第1項、第505條第1項規定請求；就追加
    工項部分，依系爭契約第11條第2項約定及民法第490條第1
    項、第505條第1項規定請求，若認兩造間無追加合意，然追
    加工項業經社團法人台灣住宅品質消費者保護協會（下稱住
    宅消保會）以鑑定報告（下稱系爭鑑定報告）確認有施作，
    應宇捷亦應依民法第179條規定給付。
㈡、系爭契約第6條第6項約定應宇捷應於請款日起7日內給付，否
    則應賠償自遲延日起按日以工程總價千分之一計算之遲延款
    。林琬玲於107年4月10日請求應宇捷給付第4、5期工程款及
    追加工程款遭拒，得依上開約定請求應宇捷給付自107年4月
    18日起至清償日止，按日以613元【計算式：系爭工程總價6
    1萬3,300元×0.001＝613元，元以下四捨五入，下同】計算之
    遲延款。
㈢、爰依系爭契約第6條第4項、第5項、第6項、第11條第2項約定
    、民法第490條第1項、第505條第1項規定，請求應宇捷給付
    第4、5期工程款、追加工程款等共計28萬2,309元本息，及
    按日給付遲延款613元至前揭工程款清償日為止（原審為林
    琬玲全部敗訴之判決，林琬玲不服提起上訴，並追加依民法
    第179條規定為請求），上訴聲明：⒈、原判決關於本訴部分
    廢棄；⒉、應宇捷應給付林琬玲28萬2,309元，及其中21萬2,
    923元自支付命令送達翌日起至清償日止，其餘6萬9,386元
    自109年1月31日民事擴張聲明暨準備(五)狀繕本送達翌日起
    至清償日止，均按週年利率5%計算之利息；⒊、應宇捷應自1
    07年4月18日起至前項金額清償日止，按日給付林琬玲613元
    。
二、應宇捷抗辯：依系爭鑑定報告，系爭工程尚有系爭契約後附
    工程估價單（下稱系爭估價單）項次一-2「浴室拆除見底」
    、二-13「排水管位移」、五-5「浴室高深櫃」、七-2「浴
    室浴鏡」、八-1「全室房門鎖」、九-1「全室超耐磨木地板
    」等工項未施作；且林琬玲於107年2月、3月間數次前往系
    爭房屋施作油漆、木作、隔間門地軌安裝、隔間門玻璃固定
    、鏡子安裝、吊衣桿固定、更衣室窗戶等工項，迄今仍尚有
    部分工項未施作，可見系爭工程未完工，林琬玲亦不爭執兩
    造未於106年12月16日驗收，林琬玲自不得請求工程尾款。
    又應宇捷未就系爭工程指示變更設計，兩造間亦無追加合意
    ，況系爭契約第11條約定就增減項目應經應宇捷簽認後納為
    契約附件，本件既無此附件，可認並無於原工程外另追加或
    變更之項目。再兩造未約定應由應宇捷支付營業稅，林琬玲
    亦自承係108年間方補繳稅款，可知其於承接系爭工程時無
    意納稅，不得因事後補稅而要求應宇捷負擔。至林琬玲請求
    每日613元遲延款，系爭工程既未完工驗收，應宇捷即無給
    付第4、5期工程款之義務，無遲延責任可言等語。答辯聲明
    ：上訴、追加之訴均駁回。
貳、反訴部分
一、應宇捷主張：伊於106年12月16日搬回系爭房屋後發現系爭
    工程諸多瑕疵，並多次要求林琬玲修補，更於107年6月9日
    將須改善清單寄送林琬玲，同時傳送切結書要求林琬玲於10
    7年6月16日前修補完畢，再於107年6月25日寄發存證信函，
    經林琬玲於翌日收受。惟林琬玲不願修補，伊僅得另發包訴
    外人趙君琦修繕，現已支出34萬5,546元，伊得依系爭契約
    第14條、第10條第1項約定及民法第493條第2項、第494條、
    第497條規定請求林琬玲給付其中33萬3,822元。又系爭房屋
    修繕期間須2個月，應宇捷須在外租屋支出7萬元，並支付搬
    遷費用5萬9,535元，林琬玲應依系爭契約第14條、第10條第
    1項約定賠償。另系爭工程原應於106年12月16日完成，惟迄
    今未完工，依系爭契約第16條第1項約定得按日扣罰工程總
    價千分之一之遲延違約金，截至108年2月22日止逾期433日
    ，遲延違約金數額計為26萬5,429元【計算式：613元×433日
    ＝26萬5,429元】。上開各項費用共計72萬8,786元【計算式
    ：7萬元＋5萬9,535元＋33萬3,822元＋26萬5,429元＝72萬8,786
    元】，爰依系爭契約第14條、第10條第1項、第16條第1項約
    定及民法第493條第2項、第494條規定請求林琬玲如數給付
    （原審為應宇捷全部敗訴之判決，應宇捷不服提起上訴，並
    追加依民法第497條規定請求）。上訴聲明：㈠、原判決關於
    反訴部分廢棄；㈡、林琬玲應給付應宇捷72萬8,786元，及自
    反訴起訴狀繕本送達翌日起至清償日止，按週年利率5%計算
    之利息。
二、林琬玲抗辯：系爭工程已完工且無瑕疵，與原合約不符部分
    乃兩造合意變更之結果，縱認系爭工程有瑕疵，伊亦未拒絕
    修補，且應宇捷未實際發包趙君琦及支出修繕費，其請求修
    繕費用及租金、搬遷費等，自無理由。況應宇捷於106年12
    月16日遷入系爭房屋後主張其發現部分瑕疵，於107年6月9
    日催告修補，卻遲至109年2月6日始以民事答辯(含補充反訴
    理由)狀(四)主張依民法第494條規定減少報酬，且未於瑕疵
    發現後1年內實際支出修補費用，其修補費用償還請求權、
    減少報酬請求權均罹於民法第514條規定之1年期間。另應宇
    捷於系爭鑑定報告作成後，始於109年2月6日主張系爭鑑定
    報告所載之客廳主臥隔間拉門與圖不符、浴室造型天花板與
    圖面不符、廚房電器活動矮櫃未安裝抽盤、玄關鞋櫃門片分
    割與圖說不符等新瑕疵，逾民法第498條所定1年瑕疵發見期
    間，亦未行催告程序。至請求逾期違約金部分，系爭工程於
    106年12月15日完工清潔，應宇捷於翌日遷入，縱認系爭工
    程有瑕疵亦無礙於完工之事實，林琬玲未遲延完工，應宇捷
    不得依系爭契約第16條第1項約定請求遲延違約金等語。答
    辯聲明：上訴、追加之訴均駁回。
參、兩造不爭執事項（見本院卷一第351頁）：
一、林琬玲承攬業主應宇捷之門牌號碼臺北市○○區○○路0段000巷
    00號8樓房屋（即系爭房屋）之室內裝修工程，工程期間自1
    06年10月17日起至同年12月16日止，工程總價61萬3300元，
    兩造於106年10月30日簽訂建築物室內裝修工程委任契約書
    （即系爭契約，見原審卷一第45-57頁）。
二、應宇捷於106年12月16日取回鑰匙並搬回系爭房屋居住使用
    （見本院卷一第140頁）。
三、應宇捷就系爭工程已給付第1至3期工程款共計49萬0,640元
    予林琬玲（見本院卷一第139頁）。
四、系爭契約後附工程估價單（即系爭估價單）項次1至11共計
    為58萬3,420元，經議價後為58萬元，加計5.7%監工管理費3
    萬3,300元，兩造約定總工程款61萬3,300元（見本院卷一第
    140頁）。
五、應宇捷於107年6月9日以LINE傳送「瑕疵改善」、「切結書
    」檔案予林琬玲（見原審卷一第135頁LINE對話記錄、第149
    -177頁瑕疵改善檔案、第179頁切結書）；再於107年6月25
    日寄發存證信函予林琬玲，經林琬玲於翌日收受（見原審卷
    一第181-195頁存證信函、第234頁回執）。
肆、兩造爭執事項（見本院卷一第352頁）：
一、本訴部分：
㈠、系爭工程是否已完工？林琬玲依系爭契約第6條第4項、第5項
    約定請求應宇捷給付第4期、第5期工程款，是否有據？可請
    求數額若干？
㈡、林琬玲得否依系爭契約第11條第2項約定、民法第490條第1項
    、第505條第1項、第179條規定，請求應宇捷給付追加工程
    款？可請求數額若干？
㈢、林琬玲依系爭契約第6條第6項約定請求應宇捷自107年4月18
    日起至前項金額清償日止，按日給付遲延款613元，是否有
    據？
二、反訴部分：
㈠、應宇捷得否依系爭契約第14條、第10條第1項約定請求林琬玲
    賠償全室搬遷費用5萬9,535元及2個月修繕期間在外租屋費
    用7萬元？
㈡、應宇捷得否依系爭契約第14條、第10條第1項約定及民法第49
    3條第2項、第494條、第497條規定請求林琬玲賠償損害、償
    還瑕疵修補費用或減少報酬33萬3,822元？其權利行使是否
    罹於時效或除斥期間？
㈢、應宇捷依系爭契約第16條第1項約定請求林琬玲給付計算至10
    8年2月22日為止之遲延違約金26萬5,429元【計算式：613元
    ×433日】，有無理由？
伍、本院之判斷：　　
一、本訴部分：
㈠、系爭工程未經完工及驗收，惟林琬玲請求給付工程尾款之清
    償期已屆至：
⒈、按稱承攬者，謂當事人約定，一方為他方完成一定之工作，
    他方俟工作完成，給付報酬之契約；報酬，應於工作交付時
    給付之，無須交付者，應於工作完成時給付之；工作係分部
    交付，而報酬係就各部分定之者，應於每部分交付時，給付
    該部分之報酬，民法第490條第1項、第505條分別定有明文
    。次按當事人就既已存在之債務，約定於預期不確定事實發
    生時履行，則為清償期之約定，而非條件（最高法院94年度
    台上字第1609號民事裁判意旨參照）。經查，系爭契約第條
    第6條第4項約定：「工程完工時，甲方支付工程總價款10%
    予乙方，計新臺幣61,330元。」、第5項約定：「全部工程
    由甲方驗收完畢後，甲方支付尾款為工程總價款10%予乙方
    ，計新臺幣61,330元。」(見原審卷一第46頁)，可知兩造約
    定倘系爭工程完工、驗收，林琬玲得請求應宇捷給付末2期
    款。此核屬對系爭契約已發生之工程款債權約定不確定之清
    償期限。林琬玲於上開清償期限屆至時，得請求應宇捷給付
    剩餘工程款無疑。
⒉、次查，本件經原審囑託住宅消保會至系爭房屋現場，鑑定是
    否有施作系爭估價單工項之結果，林琬玲並未施作系爭估價
    單項次一-2「浴室拆除見底」、二-13「排水管移位」、四-
    5「浴室高深櫃」、七-2「浴室浴鏡」、八-1「全室房門鎖
    」、九-2「浴室超耐磨木地板」等6項目(見系爭鑑定報告第
    13頁、第16頁、第20頁、第23-25頁、原審卷二第187頁)項
    目，足認系爭工程並未全數完工，林琬玲復自陳兩造並未於
    106年12月16日在場會同辦理驗收（見本院卷一第149頁），
    況應宇捷入住後，旋多次提及系爭工程待施作及修補項目，
    甚於107年6月9日以LINE傳送「瑕疵改善」、「切結書」檔
    案予林琬玲，此為兩造不爭之事實（見不爭執事項第5點）
    ，並有系爭工程所成立LINE群組對話紀錄附卷可參（見原審
    卷一第532-550頁）。則應宇捷辯以系爭工程未完工及驗收
    合格等語，確屬可採。林琬玲主張開未施作項目占總工程款
    之比例甚低，且系爭房屋已可供應宇捷居住使用，應認系爭
    工程全數完工云云，核與系爭估價單及系爭鑑定報告內容不
    符，尚非有據。
⒊、林琬玲雖主張：「浴室拆除見底」、「浴室高深櫃」、「浴
    室浴鏡」、「全室房門鎖」、「浴室超耐磨地板」等項目，
    伊於106年12月15日追加減請款單中已扣除而未請款，應宇
    捷提出之107年6月9日瑕疵清單及切結書中，亦未包括前開
    項目，可見該等項目係經雙方合意取消施作云云，然觀諸系
    爭工程LINE群組之全部對話紀錄（見原審卷一第449-550頁
    ），應宇捷並未提及上開工項毋庸施作，自難僅憑林琬玲於
    結算時未請款，或應宇捷入住後未及時發現缺失，逕認雙方
    已達成追減之合意，林琬玲此部分主張，礙難憑採。至其另
    主張「浴室拆除見底」工項，於系爭工程後附圖說中更改為
    「浴室保留只拆設備」（見原審卷一第414頁），可見兩造
    事後已協議不拆除浴室地板云云，然細考上開圖說之繪製日
    期為106年10月10日，而兩造不爭執系爭契約乃106年10月30
    日簽訂（見不爭執事項第1點），且系爭契約所附之系爭估
    價單上，既有記載此項目應計價、施作（見原審卷一第53頁
    ），自可認雙方合意之系爭工程內容，包含「浴室拆除見底
    」無訛，林琬玲上開主張，亦不足取。
⒋、復按當事人預期不確定事實之發生，以該事實發生時為債務
    之清償期者，應認該事實發生時或其發生已不能時，為清償
    期屆至之時（最高法院94年度台上字第894號民事判決意旨
    參照）。本件系爭工程固未經全數完成及兩造會同驗收完畢
    ，惟應宇捷早已於106年12月16日入住（見不爭執事項第2點
    ），並經兩造於107年起互為本件本反訴之請求，顯見林琬
    玲依系爭契約會同應宇捷再行驗收合格等情，已屬確定不能
    發生之事實，揆諸前開說明，應宇捷給付工程尾款之期限已
    屆至，其充其量僅得主張林琬玲就未施作項目部分不得請求
    報酬，無從再以系爭工程未完工為由拒絕結算。是應宇捷辯
    以其給付第4、5期款項之清償期限未屆至云云，並非有理。
    林琬玲主張依系爭契約第6條第4項、第5項約定請求應宇捷
    給付剩餘工程款，應屬有據。
㈡、系爭工程部分工項少作，經扣減後，林琬玲尚可請求尾款7萬
    0,551元：　
⒈、按定作人於承攬人完成或交付工作後，固有給付報酬之義務
    ，惟反面言之，倘承攬人就約定部分工作未施作，自不得請
    求定作人給付報酬，否則有失事理之平。經查，本件經住宅
    消保會鑑定，認系爭工程已施作現況價值為58萬0,490元，
    固有系爭鑑定報告可佐（見系爭鑑定報告第12頁項次一至十
    一項之加總）。然系爭鑑定報告與系爭估價單互核以觀（見
    原審卷一第52-57頁、系爭鑑定報告第12-27頁），系爭鑑定
    報告就各工項「已施作現況價值」之認定，部分未以兩造合
    意之系爭估價單所列分項金額或議價結果為依據，而兩造於
    簽約時，既已就各分項工程約定相應之報酬，本件於結算原
    契約範圍工程款時，自應依實際完成數量及雙方約定之單價
    予以結算，系爭鑑定報告「已施作現況價值」之記載，尚非
    全數可採。本院爰就原契約範圍各分項工程，依序審酌如次
    ：
⑴、拆除保護工程部分：　
①、經查，系爭估價單拆除保護工程部分，除項次一-2「浴室拆
    除見底」未作外，其餘拆除保護工程項目均已施作，有系爭
    鑑定報告可稽（見鑑定報告第13-14頁），本院審酌前揭浴
    室拆除見底工項，僅需進行打石及清運工作，此部分應以2
    工、共計5,000元計價為合理，又兩造業於系爭估價單約定
    拆除保護工程之總報酬為6萬元（見原審卷一第53頁），是
    林琬玲已施作之拆除保護工程，應結算為5萬5,000元【計算
    式：6萬元－5,000元＝5萬5,000元】。
②、系爭鑑定報告固認定拆除保護工程已施作現況價值為6萬2,26
    0元（見系爭鑑定報告第13-14頁），然本件兩造所約定拆除
    保護工程費用僅6萬元，系爭鑑定報告前揭認定已逾兩造約
    定之報酬，自非可採。至應宇捷辯以「浴室拆除見底」項目
    應計價6萬元云云，雖舉趙君琦所開立之修繕工程報價單1份
    為據（見本院卷二第257頁），惟該份報價單係應宇捷與趙
    君琦間之約定，無由拘束林琬玲。況該報價單所載工項為「
    浴室拆除見底含衛浴設備保護」，然依系爭估價單工作內容
    以觀（見原審卷一第52-57頁），系爭工程並不包含泥作，
    顯見系爭估價單之「浴室拆除見底」工作，僅涉及浴室中預
    定施作超耐磨地坪範圍之打石、清運，不包含其他衛浴設備
    之拆除及復原，趙君琦所提前開報價，難認合理，本院無從
    為應宇捷有利之認定。
⑵、水電工程部分：
　　經查，系爭估價單之水電工程部分（見原審卷一第53頁），
    林琬玲實際施作項次二-1「無熔絲開關箱幹線更新」1式應
    加帳500元；項次二-5「全室電視線移位配置」實作2組，較
    原約定少1組，應減帳1,500元；項次二-9「壁燈安裝工資」
    實作3組，較約定多1組，嗣經補充鑑定實作為5盞(見原審卷
    二第187頁)，應加帳1,200元；項次二-11「冷水管更新移位
    」實作1組，較約定少1組，應減帳1,500元；項次二-13「排
    水管移位」未施作，應減帳1,800元，其餘項目已依約施作
    完畢等情，有系爭鑑定報告及住宅消保會109年7月17日函文
    暨補充說明存卷可稽（見系爭鑑定報告第15-16頁、原審卷
    二第187頁）。又本項工作原約定報酬為6萬4,900元（見原
    審卷一第53頁），經上開加減帳後，水電工程部分之結算金
    額應為6萬1,800元【計算式：6萬4,900元＋500元－1,500元＋1
    ,200元－1,500元－1,800元＝6萬1,800元】。至應宇捷仍否認
    現場已施作「全室插座加長移位配置」、「冷水管移位」、
    「熱水管移位」、「打鑿補水泥」，並爭執「主燈、壁燈安
    裝工資」工項僅施作3盞主燈云云，未提出相應證據以佐其
    言，本院自難憑採。
⑶、鐵鋁窗工程部分：
①、經查，系爭估價單之鐵鋁窗工程部分（見原審卷一第53頁）
    ，林琬玲已完成項次三-1「玄關鐵件加屏風」、三-2「客廳
    主臥隔間拉門」2項工作，三-3「閣樓重做」原鑑定為未施
    作(見系爭鑑定報告第17頁)，嗣經補充鑑定後認為有施作(
    見原審卷二第187頁住宅消保會109年7月17日函文暨補充說
    明)，應認林琬玲已完成鐵鋁窗工程約定之全部子項目，故
    鐵鋁窗工程部分之結算金額應為7萬8,000元（見原審卷一第
    54頁）。
②、應宇捷雖抗辯「閣樓重做」項目，林琬玲係利用原有鋼骨結
    構施作，並將費用包含於「木作工程」之更衣室造型天花板
    費用當中，不能重複計價云云，並舉兩造對話紀錄為證（見
    原審卷一第454-455頁），然觀諸系爭估價單中本有「閣樓
    重做12,000元」工項之列計（見原審卷一第54頁），該項目
    既經施作完畢，林琬玲據以請款，自無不合。況參林琬玲所
    提施工照片（見原審卷二第113-114頁），現場確有將原本
    閣樓全數拆除，重新施作完畢，此與兩造對話紀錄中，林琬
    玲提及：「要重做」、「之前我有估一萬多修補，差不多可
    以做結構」、應宇捷提及：「那現在是先全拆，我們再看怎
    麼重新規劃對吧」等語（見原審卷一第455頁），亦屬相符
    ，且由兩造上開對話內容，至多僅能認定就「閣樓重作」工
    項，原定以修補方式為之，現改採全部拆除重作之方式，且
    林琬玲不另向應宇捷追加請款，尚無從推論「閣樓重作」工
    項毋庸計價，或已包含於木作之更衣室造型天花板費用當中
    ，應宇捷所辯上情，難以採憑。
⑷、木作工程部分：
①、查系爭估價單之木作工程部分（見原審卷一第54頁），林琬
    玲除項次四-1「全室房間門片組」實作1樘，較約定少1樘，
    應減帳1萬4,000元；項次四-2「廚房、浴室、更衣室造型天
    花板(台灣麗仕矽酸鈣板)」實作3.3坪，較約定少1.2坪，應
    減帳5,400元外；其餘工項皆已按約定數量完成，此觀系爭
    鑑定報告即明（見系爭鑑定報告第18頁），然因木作工程原
    報價13萬0,230元，經兩造議價修正為10萬元，有系爭估價
    單總表可考（見原審卷一第52頁），此部分議價折數為76.7
    9%，則前述扣款應分別修正為1萬0,752元【計算式：1萬4,0
    00元×76.79%＝1萬0,752元】、4,147元【計算式：5,400元×7
    6.79%＝4,147元】，是以，木作工程部分之結算金額應為8萬
    5,101元【計算式：10萬元－1萬0,752元－4,147元＝8萬5,101
    】。
②、林琬玲雖稱：「廚房、浴室、更衣室造型天花板(台灣麗仕矽
    酸鈣板)」之實作數量雖少1.2坪，然該短少數量於天花板功
    能及效用無影響，不可認此項目短作，況當初兩造議價後，
    林琬玲同意減收7萬5,630元，故就實作量不足部分，不應再
    減帳云云，惟觀諸系爭估價單就此項目係記載「數量4.5坪
    」、單價「4,500元」（見原審卷一第54頁），非採一式計
    價，兩造就系爭工程，亦非約定以總價承攬方式計算報酬，
    則林琬玲就系爭工程得請求之報酬，本應以實際完成之工作
    數量為斷，此項既有短作，相應報酬自當予以追減；至雙方
    另合意議價折數，此與承攬人應將約定工項、數量全數施作
    完畢間，殊屬二事，非正當之短作事由，林琬玲上開所辯，
    均非可採。
⑸、系統櫃工程部分：
　　經查，系爭估價單之系統櫃工程部分（見原審卷一第55頁）
    ，依系爭鑑定報告之記載（見系爭鑑定報告第19-20頁），
    項次五-1「廚房門片更新(門片結晶含一三抽矮櫃)」雖未依
    約定材質施作，然此屬瑕疵擔保範疇（詳後述），尚無礙工
    作之完成；項次五-2「廚房電器活動矮櫃」已施作完成，應
    列入結算；項次五-3「玄關收納吊櫃」、項次五-6「戶外浴
    櫃」部分，兩造於議價時將估價單上之品項保留，惟金額刪
    去（見原審卷一第55頁），且現場確有施作（見系爭鑑定報
    告第19-20頁），足見應宇捷主張該等項目屬系爭工程本應
    施作之贈送項目，不另計價等語，可以採信；至項次五-5「
    浴室高深櫃」未施作，應減帳1萬4,000元。又因系統櫃工程
    原報價5萬8,500元【計算式：2萬4,000元＋8,000元＋1萬2,50
    0元＋1萬4,000元＝5萬8,500元】，議價後修正為4萬6,000元
    （見原審卷一第55頁），議價折數為78.63%，故前開減帳金
    額應修正為1萬1,008元【計算式：1萬4,000元×78.63%＝1萬1
    ,008元】，準此，系統櫃工程之結算金額應計為3萬4,992元
    【計算式：4萬6,000元－1萬1,008元＝3萬4,992元】，洵堪認
    定。
⑹、油漆工程部分：
　　經查，系爭估價單之油漆工程部分（見原審卷一第55頁），
    除項次六-2「全壁面二次批土、打磨、刷漆(乳膠漆)」實作
    32坪，較約定少13坪，應減帳1萬9,500元外，其餘項目均有
    施作此情，有系爭鑑定報告可按（見系爭鑑定報告第21-22
    頁）。再查，油漆工程原報價13萬9,100元，議價後修正為1
    0萬元（見原審卷一第55頁），議價折數為71.89%，故前開
    減帳金額應修正為1萬4,016元【計算式：1萬9,500元×71.89
    %＝1萬4,016元】，從而，油漆工程之結算金額應為8萬5,984
    元【計算式：10萬元－1萬4,016元＝8萬5,984元】。至林琬玲
    主張「全室壁面二次批土、打磨、刷漆(乳膠漆)」項目短作
    不影響功能，應認已完工而得請求全部款項云云，然觀諸系
    爭估價單就此項目記載「數量45坪」、單價「1,500元」、
    備註欄記載「依現場」等語（見原審卷一第55頁），可知此
    項本應以現場實作數量為計價基礎，林琬玲就此項目既僅施
    作32坪，相應報酬當予以追減，其上開主張，當非有據。
⑺、玻璃大理石工程部分：　
　　經查，系爭估價單之玻璃大理石工程部分（見原審卷一第56
    頁），現場就項次七-1「全室8mm強化玻璃」並未施作，而
    係施作「全室5mm強化玻璃」此情，有系爭鑑定報告可考（
    見系爭鑑定報告第23頁），本項爰不予計價（至林琬玲就全
    室5mm強化玻璃項目請求有無理由，詳後述）；另項次七-2
    「浴室浴鏡」全未施作（見系爭鑑定報告第23頁），是以，
    玻璃大理石工程之結算金額為0元。
⑻、鐵工五金工程部分：
　　經查，系爭估價單之鐵工五金工程部分（見原審卷一第56頁
    ），現場就項次八-1「全室房門鎖」未施作，應減帳1,600
    元；項次八-2「大門門檔」鑑定報告記載已施作，惟金額誤
    植為0元，嗣已於補充鑑定意見時修正為1,500元（見原審卷
    二第187頁）；項次八-3「房門門檔」實作1組，較約定少1
    組，應減帳250元，有系爭鑑定報告、住宅消保會函文暨補
    充意見足參（見系爭鑑定報告第24頁、原審卷二第187頁）
    ，是鐵工五金工程之結算金額為1,750元【計算式：3,600元
    －1,600元－250元＝1,750元】。應宇捷固稱「大門門檔」僅選
    購國產品牌，價值為250元，林琬玲請求1,500元為暴利云云
    ，惟此項現況價值為連工帶料之費用，1,500元屬合理行情
    範圍均價一節，有住宅消保會之補充意見附卷可查（見原審
    卷二第199頁），應宇捷復未就其所辯舉證以實其說，本院
    自難憑採。
⑼、地坪工程部分：
　　經查，系爭估價單之地坪工程部分（見原審卷一第56頁），
    現場就項次九-1「全室超耐磨地板(選購)」實作13.5坪，較
    約定多1.6坪，應加帳8,000元；項次九-2「浴室超耐磨地板
    」未施作，應減帳4,800元，有系爭鑑定報告可按（見鑑定
    報告第25頁），是地坪工程之結算金額應為6萬7,500元【計
    算式：6萬4,300元＋8,000元－4,800元＝6萬7,500元】，堪予
    認定。至應宇捷爭執地坪數量並未多作，應以原估價單所載
    11.9坪結算云云，既未提出相關事證為佐，本院自無由逕信
    。又其抗辯地坪多處於踩踏時下陷、地板與牆壁間接缝處填
    缝劑裂開等情，核屬瑕疵擔保範疇，無礙本項工作之完成，
    其所辯各節，洵非有理。
⑽、燈具工程部分：　
　　經查，系爭估價單之燈具工程部分（見原審卷一第56頁），
    現場就項次十-1「LED崁燈」、項次十-2「LED桶燈」皆已依
    約定數量完成；項次十-3「LED坎燈軌道燈」實作10組，較
    約定少5組，應減帳4,750元；項次十-4「壁燈主燈（選購）
    」實際安裝5盞，施作價值2,000元，此觀系爭鑑定報告、住
    宅消保會之鑑定補充意見即明（見系爭鑑定報告第26頁、原
    審卷二第187頁）。又燈具工程原報價為2萬7,300元，經議
    價後修正為2萬元，有系爭估價單在卷可按（見原審卷一第5
    7頁），議價折數為73.26%，故上開減帳金額應修正為3,482
    元【計算式：4,750元×73.26%＝3,480元】，是燈具工程結算
    金額應為1萬8,520元【計算式：2萬元－3,480元＋2,000元＝1
    萬8,520元】。
⑾、清潔工程部分
　　查系爭估價單之清潔工程部分（見原審卷一第56頁），現場
    已全數施作完成，而系爭鑑定報告就各細項「已施作現況價
    值」之金額總和雖估定為2萬6,000元（見系爭鑑定報告第27
    頁），然因兩造以系爭估價單約定本項工程之總價僅2萬元(
    見原審卷一第52頁)，故清潔工程之結算金額應以兩造約定
    之報酬2萬元為準。
⒉、綜上，原契約就系爭工程範圍之結算金額應為50萬8,647元【
    計算式：5萬5,000元＋6萬1,800元＋7萬8,000元＋8萬5,101元＋
    3萬4,992元＋8萬5,984元＋1,750元＋6萬7,500元＋1萬8,520元＋
    2萬元＝50萬8,647元】。另兩造就整體工程議價折數為99.41
    %【計算式：58萬元÷58萬3,420元＝99.41%】、監管費5.7%另
    計等情並不爭執（見不爭執事項第4點），故原契約範圍之
    系爭工程款總額應為53萬4,468元【計算式：50萬8,647元×9
    9.41%×（1＋5.7%）＝53萬4,468元】，含稅則為56萬1,191元
    【計算式：53萬4,468元×1.05＝56萬1,191元】。兩造復不爭
    執應宇捷就系爭工程已給付49萬0,640元（見不爭執事項第3
    點）。從而，林琬玲依系爭契約第6條第4項、第5項約定請
    求應宇捷給付尾款，於7萬0,551元之範圍內【計算式：56萬
    1,191元－49萬0,640元＝7萬0,551元】，應屬有據，逾此範圍
    之請求，並無理由。
⒊、應宇捷雖辯以：兩造締約時約定應宇捷毋庸負擔5%之營業稅
    云云，惟按在中華民國境內銷售貨物或勞務及進口貨物，均
    應依本法規定課徵加值型或非加值型之營業稅；營業稅之納
    稅義務人為銷售貨物或勞務之營業人；營業人銷售貨物或勞
    務，除另有規定外，均應就銷售額計算其銷項稅額；銷項稅
    額，指營業人銷售貨物或勞務時，依規定應收取之營業稅額
    ；營業人對於應稅貨物或勞務之定價，應內含營業稅；買受
    人為非營業人者，應以定價開立統一發票，此觀加值型及非
    加值型營業稅法第1條、第2條第1款、第14條、第32條第2項
    、第3項後段規定自明。又依營業稅之制度精神，營業稅係
    對買受貨物或勞務之人，藉由消費所表彰之租稅負擔能力課
    徵之稅捐，稽徵技術上雖以營業人為納稅義務人，但經由後
    續之交易轉嫁於最終之買受人，亦即由消費者負擔，司法院
    大法官釋字第688號解釋亦可參照。準此，銷售貨物或勞務
    之營業人固為營業稅之納稅義務人，然應納之銷項稅額，係
    由營業人向買受人收取之，買受人始為營業稅之負擔者。本
    件兩造約由林琬玲提供承攬工作，應宇捷支付報酬，性質上
    即係林琬玲銷售勞務予應宇捷，依上開說明，營業稅自應由
    消費者即應宇捷負擔。再稽之系爭估價單總表下方記載「附
    註：不含5%營業稅」之文字（見原審卷一第52頁），可知系
    爭契約原訂價格尚未加計營業稅在內，林琬玲額外請求，自
    無不合。況且，林琬玲業於108年間就系爭契約已收取報酬
    部分繳納稅款完畢一情，有財政部北區國稅局汐止稽徵所11
    0年4月26日北區國稅汐止銷稽字第1102293649號函暨核定稅
    額繳款書、徵銷明細清單、財政部北區國稅局裁罰書等附卷
    可憑（見本院卷一第223-231頁），應宇捷亦於原審中自陳
    ：伊沒有拒絕支付營業稅等語（見原審卷一第83頁），其事
    後爭執毋庸負擔稅金，並非可採。
㈢、林琬玲依民法第490條第1項、第505條第1項規定得請求追加
    工程款6萬3,014元：
⒈、本件林琬玲主張追加工程存在之事實，業據提出106年12月15
    日工程估價單（下稱追加減估價單）、系爭工程LINE群組對
    話記錄為證（見原審卷一第59-64頁、第449-555頁），並據
    住宅消保會就上開估價單所增列項目有無施作鑑定在案（見
    系爭鑑定報告第28-31頁），爰就該等項目審酌如下：
⑴、追加減估價單項次二-16「面板價格差額（插座2*600一開2*9
    50二開4*1300三開1*1850）」：
　　經查，系爭估價單之水電工程部分並未編列插座面板之項目
    （見原審卷一第54頁），而應宇捷於施工期間曾對林琬玲稱
    ：「電燈開關和插座想用Glatima黑色的」、「請琬玲問一
    下價錢」、「Glatima開關要7個（玄關、浴室、客廳、房間
    *2，陽臺、廚房）」、「插座和開關按鍵也要黑的」、「各
    項是多少錢」等語，有兩造LINE對話記錄為憑（見原審卷一
    第507頁、第511頁、第515-516頁），堪認應宇捷確有指示
    林琬玲增設插座、就電燈開關和插座採用Glatima品牌，且
    要求林琬玲提供報價，兩造就此工作有追加合意無訛。又本
    項林琬玲實際施作之插座面板屬官方規格，合理價值為9,95
    0元，有系爭鑑定報告可稽（見系爭鑑定報告第28頁），是
    林琬玲請求本項追加工程款9,950元，應屬有據。
⑵、追加減估價單項次四-6「更衣室浴室橫推門」：
　　查系爭估價單之木作工程部分並未編列「更衣室浴室橫推門
    」項目（見原審卷一第54頁），且應宇捷僅質疑價格過高，
    未否認現場有額外施作更衣室浴室橫推門(見本院卷一第185
    頁、第247頁)，應認兩造有追加之合意。又原契約系爭估價
    單於項次五-6，已編列「更衣室橫推門」、「單價1萬3,500
    元」（見原審卷一第54頁），於加作之「更衣室浴室橫推門
    」，自可援用兩造原議定價格。再查，系爭估價單之木作工
    程部分原報價13萬0,230元，經議價後修正為10萬元，議價
    折數為76.79%，是林琬玲就本項得請求之追加工程款應為1
    萬0,367元【計算式：1萬3,500元×76.79%＝1萬0,367元】，
    堪予認定。
⑶、追加減估價單項次五-1「廚房門片更新(門片含一三抽矮櫃)
    」：
　　查系爭工程現場之廚房門片材質非結晶門，而是以系統板施
    作，此為兩造所不爭（見本院卷一第349頁），又系爭估價
    單之木作工程，原係編列項次五-1「廚房門片更新（結晶門
    含一三抽矮櫃）」（見原審卷一第55頁），林琬玲雖於追加
    減估價單將前開項目變更為「廚房門片更新(門片含一三抽
    矮櫃)」，並僅請求2萬4,000元，然未舉證兩造有變更材質
    之合意（見本院卷一第350頁），自應認林琬玲未施作結晶
    門片而採用系統板門片，係品質之瑕疵，難認本項屬追加工
    程。然工作之完成與工作有無瑕疵係屬二事，縱林琬玲完成
    之門片有材質不符之瑕疵，亦僅生應宇捷依民法第493條等
    規定行使權利之問題，尚非得拒付全部報酬。因林琬玲於已
    將本項請款自3萬元變更為2萬4,000元，復經住宅消保會補
    充鑑定說明此部分減少之報酬尚屬合理（見原審卷二第195
    頁），且本院結算原契約工程款時，業將此部分列入結算，
    是本項工作應以減帳6,000元辦理【計算式：2萬4,000元－3
    萬0,000元＝－6,000元】，堪可認定。
⑷、追加減估價單項次五-3「玄關收納吊櫃」、五-6「戶外浴櫃
    」：　
　　查該2項工作屬原合約之工程內容，由兩造合意林琬玲贈與
    、免費施作等情，業如前述，自不應額外計價。至林琬玲辯
    以此2項工作為兩造締約時先刪除，事後又口頭合意追加施
    作，應予計價云云（見本院卷一第383頁），既為應宇捷否
    認，林琬玲復未提出有利事證供本院參酌（見本院卷一第38
    3頁），其抗辯自難認可採。其此部分分別請求1萬3,500元
    、9,000元，並無理由。
⑸、追加減估價單項次五-7「廚具臨時修改」：
　　查系爭估價單之系統櫃工程部分並未編列廚具修改之項目（
    見原審卷一第55頁），而應宇捷於施工期間曾傳送廚具範例
    照片予林琬玲，稱：「廚房抽屜想作成這樣，是否可以延用
    原本的鐵件」、林琬玲則回應：「明天來問系統櫃師傅可否
    那樣改拉籃變抽屜」等語，其後，林琬玲傳送相同之廚具照
    片予系統櫃師傅，稱：「廚房他抽屜要調整」、「怎麼辦，
    重出」、「左邊兩櫃要這樣」、「最左要兩個抽屜，中間櫃
    要三抽」、「中間上方吊櫃不要雙開要改單開」、「沒有按
    取手，都裝外露把手」、「他要抽屜」等語，系統櫃師傅則
    回應：「我重下」等語，分別有林琬玲與應宇捷、林琬玲與
    系統櫃師傅間之LINE對話記錄及系統櫃修改報價單存卷足參
    （見原審卷一第487頁、第495頁、卷二第51-57頁），堪認
    應宇捷確有指示林琬玲變更施作廚具之樣式，應宇捷辯以：
    此項係林琬玲修繕抽屜拉軌瑕疵而生之費用云云，難認與事
    實相符。又經住宅消保會出具補充意見，可認本項變更合理
    之價格為5,000元，有住宅消保會108年7月17日住宅消保字
    第109110291號函可參（見原審卷二第188頁），是林琬玲請
    求追加工程款5,000元，應屬有據。
⑹、追加減估價單項次六-B-3「石灰漆材料」：
　　查系爭估價單之油漆工程部分並未編列「石灰漆材料」之項
    目（見原審卷一第55頁），且應宇捷不爭執浴室門框由原本
    之原木色，現場變更為灰色（見本院卷二第63頁），僅認本
    項工作應包含於原合約油漆工程之「門組噴漆」費用內，可
    認林琬玲確有施作本項，此亦有系爭鑑定報告附卷可明（見
    鑑定報告第30頁）。再本項費用乃門組噴漆跳色（新增顏色
    ）所需之費用，未與原估價單價目重複列計乙情，業據住宅
    消保會補充說明綦詳（原審卷二第201頁），是林琬玲得請
    求本項追加工程款2,000元至明。
⑺、追加減估價單項次七-1「全室5mm強化玻璃」：
　　查系爭估價單就玻璃大理石工程，原係編列項次七-1「全室
    8mm強化玻璃」（見原審卷一第56頁），嗣因8mm強化玻璃過
    大，於現場無法搬入電梯或搬上樓梯，經林琬玲反應此問題
    後，應宇捷方稱：「那我們可以去哪邊看5mm和8mm的實品呢
    ？」、「好的，那價差呢」等語，有雙方LINE對話記錄為憑
    （見原審卷一第498頁），尚足推論兩造前已討論將8mm強化
    玻璃更換為厚度5mm，可認全室採用5mm強化玻璃，並非林琬
    玲片面擅自所為之決定，兩造就本項目應有達成變更之合意
    。又現場確有施作5全室mm強化玻璃，合理價值為1萬2,960
    元等情，有系爭鑑定報告可稽（見系爭鑑定報告第30頁），
    且本院結算原工程款時並未將全室8mm強化玻璃計入，自無
    庸再追減，林琬玲另請求本項追加工程款1萬2,960元，應認
    有據。
⑻、追加減估價單項次七-3「廚房優白烤玻」：　　　
　　查系爭稱估價單之玻璃大理石工程部分，本未編列「廚房優
    白烤玻」項目（見原審卷一第56頁），而應宇捷曾提出報價
    單，詢問林琬玲玻璃大理石工程加總數量是否錯誤，林琬玲
    回覆以：「對，我還有廚房的烤漆玻璃還沒估。這幾天我放
    樣之後我會抓數量」等語，有兩造LINE對話記錄可證（見原
    審卷一第459頁），而應宇捷就此並未為反對或異議，可認
    雙方對於「廚房優白烤玻」應額外計價此節，確有共識。應
    宇捷辯以：本項係林琬玲施作拆除工程時，過失致牆面磁磚
    及流理臺檯面破裂，方採取以優白烤玻方式修補損傷云云，
    提出未能辨識現場設備、拍攝地點、拍攝時間之磁磚及檯面
    照片3張為佐（見原審卷二第149-151頁），尚無從使本院逕
    為其有利之判斷。又本項經住宅消保會鑑定，林琬玲確有施
    作廚房優白烤玻，合理價值為1萬8,300元（見系爭鑑定報告
    第30頁），林琬玲請求本項追加工程款1萬8,300元，當為可
    取。
⑼、追加減估價單項次八-4「更衣室拉門門把」：　
　　查系爭估價單之鐵工五金工程部分並未編列「更衣室拉門門
    把」項目（見原審卷一第56頁），而應宇捷於施工期間曾指
    示林琬玲施作更衣室門把，有對話記錄可參（見原審卷一第
    481-485頁），堪認兩造有此追加之合意。又查，林琬玲於L
    INE對話中提及：「進口的價格大約是900到1000」、「上面
    是進口的3500下面國產的400」，應宇捷則於106年11月24日
    稱：「更衣室用國產雙面的這個」等語（見原審卷一第483
    頁、第485頁），可知兩造合意就「更衣室拉門門把」使用
    國產品牌，價格為400元。系爭鑑定報告認定本項合理價值
    為3,500元（見系爭鑑定報告第30頁），難為本院所憑採。
    應認林琬玲請求本項追加工程款於400元之範圍內有理由，
    逾此部分所請，並非有據。
⑽、追加減估價單項次八-5「浴室拉門門把」：　
　　查系爭估價單之鐵工五金工程部分並未編列「浴室拉門門把
    」項目（見原審卷一第56頁），而被應宇捷於施工期間曾指
    示林琬玲施作浴室之立體及嵌入式門把，並採用國產品牌，
    此有LINE對話記錄在卷可參（見原審卷一第486頁），堪認
    兩造有追加之合意。又本項經住宅消保會鑑定確有施作2組
    ，合理價值為500元（見系爭鑑定報告第30頁），是林琬玲
    請求本項追加工程款500元，應屬正當。
⑾、追加減估價單項次九-3「閣樓超耐磨地板」：
　　查系爭估價單之地坪工程部分並未編列「閣樓超耐磨地板」
    項目（見原審卷一第57頁），又系爭房屋之閣樓於工程進行
    中兩造合意拆除重作乙節，已如前述；且應宇捷於施工期間
    曾指示林琬玲追加施作閣樓地板，並由林琬玲提供地板樣式
    及報價等情，有兩造LINE對話記錄存卷可參（見原審卷一第
    492-493頁），堪認兩造有追加之合意。又林琬玲確有施作
    閣樓超耐磨地板，合理價值為3,300元之事實，有系爭鑑定
    報告可稽（見系爭鑑定報告第31頁），堪認林琬玲請求本項
    追加工程款3,300元，為有理由。
⑿、追加減估價單項次十-3「層板燈」：　　
　　查系爭估價單之燈具工程部分，固未編列層板燈之項目（見
    原審卷一第57頁），惟依系爭契約後附系爭工程天花板燈具
    圖所示（見原審卷一第416頁），系爭工程本應施作層板燈
    ，則該等材料縱未列於系爭估價單中計價，亦應認屬原契約
    應履行之工作，其報酬包含於原契約價金中，非可額外請求
    ，是林琬玲請求本項追加款，難認有據。　
⒉、準此，系爭工程之追加工程款數額應為5萬6,777元【計算式
    ：9,950元＋1萬0,367元－6,000元＋5,000元＋2,000元＋1萬2,96
    0元＋1萬8,300元＋400元＋500元＋3,300元＝5萬6,777元】，加
    計兩造不爭執之監管費5.7%後為6萬0,013元【計算式：5萬6
    ,777元×1.057＝6萬0,013元】，含稅則為6萬3,014元【計算
    式：6萬0,013元×1.05＝6萬3,014元】。從而，林琬玲依民法
    第490條第1項、第505條第1項規定，請求應宇捷給付追加工
    程款6萬3,014元，核屬有據，逾此範圍之請求，洵無理由。
    至林琬玲另主張依系爭契約第11條第2項約定、於本院追加
    依民法第179條等規定為選擇合併之請求（見本院卷一第240
    頁），即無再審究之必要。
⒊、應宇捷另辯以：縱認系爭房屋現場有上述工項施作，然雙方
    未依系爭契約第11條第1項約定將追加減內容納為契約附件
    ，即未合於兩造約定之書面型式，不得認定有追加之合意云
    云。然按當事人互相表示意思一致者，無論其為明示或默示
    ，契約即為成立，民法第153條第1項定有明文。又契約之成
    立不以形式上以書面為之或署名畫押為必要，凡當事人間締
    結契約，其書面之形式雖不完全，而能以其他方法足以證明
    其意思已有合致之表示者，自無妨於契約之成立（最高法院
    71年台上字第4408號判決要旨參照）。本件就上揭各工項，
    確有經雙方合意變更、追加，且於系爭房屋現場施作完畢等
    情，業已論證如前，兩造自應受此事後協議之拘束，應宇捷
    不得再執先前所定之契約內容，全盤否認給付追加款之義務
    。是以，應認系爭契約第11條第1項所載關於工程變更應以
    書面附件訂定之約定（見原審卷一第48頁），僅屬訓示約定
    ，對於兩造事後成立之追加合意，不生影響，應宇捷所辯，
    並非可採。
㈣、林琬玲不得依系爭契約第6條第6項約定請求應宇捷支付遲延
    款：
　　按系爭契約第6條第6項固約定：「上述除簽約金以外之各款
    付款，甲方應自乙方請款日內，以現金、即期支票之方式之
    付；如甲方遲延給付者，應自遲延之日起以一日支付工程總
    價千分之一計算遲延款予乙方。」等語(見原審卷一第46頁)
    。惟查，同條第4項、第5項約定之第4、5期款，乃分別以系
    爭工程完工、驗收完畢為給付期限，而事實上系爭工程並未
    經林琬玲全數施作完成，兩造亦無會同驗收完畢等節，均已
    詳述如前，應認林琬玲於107年4月10日請款時（見原審卷一
    第65頁），應宇捷依系爭契約尚無給付之義務，自無遲延付
    款之可言。林琬玲此部分所請，應予駁回。
二、反訴部分：
㈠、應宇捷不得依系爭契約第14條、第10條約定請求林琬玲賠償
    全室搬遷費用5萬9,535元及租屋費用7萬元：
⒈、本件應宇捷主張因系爭工程瑕疵，致其受有支出修繕期間在
    外租屋費用7萬元、全室搬遷費用5萬9,535元之損害，林琬
    玲應依系爭契約第14條、第10條約定賠償云云。惟查，系爭
    契約第10條第1項、第4項係約定：「乙方負責事項應依下列
    規定辦理：一、乙方應依本契約書、所附圖說文件及估價單
    施工，其有違反致甲方或其他第三人任何損害，乙方應負賠
    償責任。…四、乙方應採取適當之安全措施，以避免發生損
    及他人生命、身體、健康或財產之事故；如遇有緊急事故，
    乙方應立即採取必要之措施，並儘速通知甲方。」等語；系
    爭契約第14條係約定：「乙方於工程施工期間，因工程管理
    疏失造成甲方或第三者之損失，損失之金額應由乙方負責賠
    償。」等語(見原審卷一第47-48頁)，均係指涉林琬玲於工
    程施作進行期間，應恪盡之施工安全衛生相關管理義務，並
    規範倘因此造成他人受損，應為相應之賠償，與系爭工程瑕
    疵所生之履行利益損害無涉。應宇捷援之請求賠償，已屬未
    洽。
⒉、次按賠償損害請求權，以受有實際損害為成立要件，若無損
    害亦即無賠償之可言（最高法院19年上字第363號判例可參
    ）。本件應宇捷主張因系爭工程瑕疵，致其受有支出修繕期
    間在外租屋費用7萬元、全室搬遷費用5萬9,535元之損害，
    固提出祥優搬家貨運有限公司107年9月21日搬遷估價單、房
    屋租賃契約為據(見原審卷一第201-203頁)。惟查，上開房
    屋租賃契約書上所載之承租人並非應宇捷，而係訴外人趙君
    璐，且記載之租賃期間為自106年10月15日起至同年12月14
    日止（見原審卷一第203頁），然上開期間應宇捷並未實際
    在外租屋，反而自取回系爭房屋鑰匙後，自106年12月16日
    起居住使用迄今此情，為其自承在卷(見原審卷二第82頁、
    第247頁），顯難認其實際受有支出搬遷及租屋費用之損害
    。再者，系爭鑑定報告雖記載系爭工程有部分瑕疵（見系爭
    鑑定報告第13-27頁），惟該等瑕疵之修繕工程進行時，室
    內家具不需搬出，施工及定作人無法正常使用系爭房屋之時
    間約3至4日等節，亦有系爭鑑定報告及住宅消保會109年7月
    17日住宅消保字第109110291號函之補充說明附卷可考（見
    原審卷二第185-202頁），堪知系爭工程瑕疵修繕時僅將造
    成生活使用上之不便，尚無搬遷、另租他屋之必要，應宇捷
    主張之上開費用，均難認有合理必要性，本院無由准許。
㈡、應宇捷得依民法第493條第2項規定請求林琬玲賠償8萬2,700
    元：
⒈、按工作有瑕疵者，定作人得定相當期限，請求承攬人修補之
    。承攬人不於前項期限內修補者，定作人得自行修補，並得
    向承攬人請求償還修補必要之費用。民法第493條第1、2項
    定有明文。是承攬人之工作有瑕疵者，經定作人定相當期限
    請求承攬人修補，承攬人不於期限內修補時，定作人得請求
    償還修補必要費用。
⒉、查系爭工程存有如附表編號1至12所示瑕疵，須支出如附表所
    示修繕金額等情，有系爭鑑定報告、前開鑑定補充意見附卷
    可徵（詳見附表「瑕疵」、「修繕金額」欄位所示卷頁）。
    又應宇捷就附表編號1、2、7至12所列瑕疵項目，業於107年
    6月9日以LINE提出切結書並檢附缺失照片予林琬玲，要求林
    琬玲於107年6月16日修繕完畢；再於107年6月25日寄發存證
    信函，經林琬玲於翌日收受乙節，為兩造所不爭執（見不爭
    執事項第5點），並有應宇捷製作之瑕疵清單及照片可參（
    詳見附表「定期催告修補日期」欄位所示卷頁），堪認就該
    等瑕疵，應宇捷確有定期催告修補之事實。且應宇捷事後就
    上開瑕疵另行發包趙君琦修補，因而支出34萬5,546元一情
    ，有趙君琦開立之工程報價單、應宇捷轉帳截圖畫面、趙君
    琦開立之收據為證（見本院卷第257-261頁、第343頁、第36
    5頁），核與證人趙君琦證稱：就我開立之報價單，目前實
    際有進場施作的項目有：保護及清潔共7萬多、地坪5萬4千
    多、油漆約17萬、系統傢倶及燈具共1萬多、鐵鋁窗工程噴
    漆及拉門等。我是自己叫工人進場施作的，現在收到金額大
    概30幾萬元等語相符（見本院卷一第559頁）。林琬玲空言
    爭執趙君琦不具工程專業，並否認應宇捷實際發包及支付款
    項云云，當非得採憑。惟本院審酌前揭趙君琦所開立之工程
    報價單（見本院卷一第257-261頁），諸多項目均係將原工
    作物全數拆除重作，與系爭鑑定報告估算之修繕費用差異甚
    鉅，實已逾修補之必要範圍，自應認應宇捷得請求之合理瑕
    疵修補費用，以系爭鑑定報告、鑑定補充意見所載為準。是
    以，應宇捷就附表編號1、2、7至12所列瑕疵項目，主張依
    民法第493條第2項規定請求林琬玲償還8萬2,700元【計算式
    ：3,500元＋1萬4,500元＋9,500元＋9,500元＋7,200元＋6,000元
    ＋1萬1,000元＋2萬1,500元＝8萬2,700元】，應屬有據。至附
    表編號3至6所示瑕疵，既未見應宇捷有何定期催告林琬玲修
    繕之舉證，其無論依民法第493條第2項、第494條或第497條
    規定為請求，均應予駁回。
⒊、第按定作人之瑕疵修補請求權、修補費用償還請求權、減少
    報酬請求權、損害賠償請求權或契約解除權，均因瑕疵發見
    後一年間不行使而消滅。民法第514條第1項定有明文。此指
    擔保責任發生後，定作人之權利應於1年期間內行使，否則
    權利即歸於消滅。本件林琬玲雖抗辯：應宇捷未於瑕疵發現
    後1年內實際支出修補費用，其修補費用償還請求權行使罹
    於民法第514條規定之1年時效云云。惟查，系爭工程如附表
    編號1、2、7至12所列瑕疵，業經應宇捷於107年6月9日定期
    催告修補，已如前陳，其復於107年11月19日以民事答辯狀
    提起反訴請求林琬玲給付瑕疵修補費用，有本院收狀戳章可
    稽(見原審卷一第81頁、第89頁)，足見其有於瑕疵發現後1
    年內行使民法第493條第2項所定權利，該請求權之行使並未
    罹於時效，此與應宇捷何時實際付款予趙君琦，應屬二事，
    林琬玲之抗辯，洵無理由。
⒋、至應宇捷另主張依系爭契約第14條約定、第10條第1項約定請
    求修繕費用云云，此開約定屬施工期間因承攬人施工、管理
    不當致生他人損害之賠償責任，業如前陳，與已完成工作之
    瑕疵擔保責任無涉，應宇捷此部分主張容有誤會，本院亦無
    從准許。
㈢、應宇捷依系爭契約第16條第1項約定，得請求林琬玲給付遲延
    違約金1萬元：
⒈、按系爭契約第16條第1項約定：「乙方違約：乙方如未於期限
    內完成工程並且未與甲方協議工程展延工期者，乙方應按日
    以工程總價千分之一之遲延違約金給付甲方。本罰款得由甲
    方於應付乙方之工程款中扣除。但因甲方之因素或不可歸責
    於乙方之事由而遲延者，不在此限。」(見原審卷一第49頁)
    ，是系爭工程倘有遲延未完工情事，即應依上開約定計罰違
    約金。
⒉、經查，林琬玲依約應於107年12月16日前完成系爭工程，此觀
    系爭契約第4條約定即明(見原審卷一第46頁)。又依系爭鑑
    定報告及鑑定補充意見所載，林琬玲並未施作系爭估價單項
    次一-2「浴室拆除見底」、二-13「排水管移位」、四-5「
    浴室高深櫃」、七-2「浴室浴鏡」、八-1「全室房門鎖」、
    九-2「浴室超耐磨木地板」等6項目(見系爭鑑定報告第13頁
    、第16頁、第20頁、第23-25頁、原審卷二第187頁)，堪認
    系爭工程確有逾期而未全數完工之事實。
⒊、惟按約定之違約金過高者，法院得減至相當之數額，民法第2
    52 條定有明文；而衡量違約金是否相當，即須依一般客觀
    事實、社會經濟狀況及當事人所受損害情形，以為斟酌之標
    準。又約定之違約金是否過高，應就債務人若能如期履行債
    務時，債權人可得享受之一切利益為衡量之標準。上開違約
    金酌減之規定，不問其作用為懲罰性抑為損害賠償之預定，
    均有其適用（最高法院79年台上字第1915號、51年台上字19
    號判例及70年度台上字第3796號判決參照）。參以本院就前
    開各未施作之項目，已於結算原合約工程款時扣除報酬，且
    該等工項之原價分別為5,000元、1,800元、1萬4,000元、1,
    620元、1,600元、4,800元，佔系爭工程整體比例甚微，亦
    無礙於應宇捷於106年12月16日遷入系爭房屋使用居住，自
    難認此等未完成之個別項目，將使應宇捷受有重大損害，倘
    仍以契約結算總價按日持續計罰違約金，顯然過高，難認公
    允。是以，本院認就應宇捷主張依系爭契約第16條第1項約
    定得請求林琬玲給付之遲延違約金，應酌減為1萬元，方屬
    適當。應宇捷逾此範圍之請求，應予駁回。
陸、綜上所述，本訴部分，林琬玲依系爭契約第6條第4項、第5
    項約定及民法第490條第1項、第505條第1項規定，請求應宇
    捷給付13萬3,565元【計算式：7萬0,551元＋6萬3,014元＝13
    萬3,565元】，及自支付命令繕本送達翌日即107年8月11日
    （見支付命令卷第57頁送達回證）起至清償日止，按週年利
    率5%計算之利息，為有理由，應予准許。反訴部分，應宇捷
    依民法第493條第2項規定請求林琬玲償還瑕疵修補必要費用
    及遲延違約金共9萬2,700元【計算式：8萬2,700元＋1萬元＝9
    萬2,700元】，及自反訴起訴狀繕本送達翌日即107年11月30
    日（見原審卷一第213頁、本院卷一第139頁）起至清償日止
    ，按週年利率5%計算之利息，為有理由，亦應准許。原審就
    上開本、反訴應准許部分，分別為林琬玲、應宇捷敗訴之判
    決，容有未恰，上訴意旨分別指摘原判決此部分不當，求予
    廢棄改判，為有理由，爰由本院將原判決此部分予以廢棄，
    改判如主文第2、3項所示；至原審就本、反訴不應准許部分
    ，分別為林琬玲、應宇捷敗訴之判決，核無違誤，上訴意旨
    分別指摘原判決此部分不當，求予廢棄，為無理由，應予駁
    回。另應宇捷就反訴部分追加依民法第497條規定請求，亦
    屬無據，應併駁回之。
柒、本件事證已臻明確，兩造其餘攻擊防禦方法及所提證據，核
    與判決結果無影響，爰不一一論述，附此敘明。
捌、本件關於本、反訴之兩造上訴，均為一部有理由，一部無理
    由，另應宇捷關於反訴所提追加之訴，為無理由，依民事訴
    訟法第449條第1項、第450條、第79條、第463條，判決如主
    文。
中　　華　　民　　國　　111 　年　　5 　　月　　20　　日
                  工程法庭    審判長法　官　匡  偉
                                    法　官  陳乃翊
 　　　　　　　　　　　　　　 　　　法  官  蔡牧容
以上正本係照原本作成。
本判決不得上訴。　　　　　　　　　　　　　　　　　　　
中　　華　　民　　國　　111 　年　　5 　　月　　20　　日
                                    書記官  周芳安
附表：
編號 瑕疵 修繕金額 定期催告修補日期 1 公共區動線及大門保護 （見系爭鑑定報告第13頁） 3,500元 107年6月9日（見原審卷一第177頁） 2 玄關鐵件加屏風 （見同上卷第17頁） 1萬4,500元 107年6月9日（見原審卷一第161頁） 3 客廳主臥隔間拉門 （見同上卷第17頁） 3萬6,000元 （見原審卷二第194頁鑑定補充意見） 無 4 廚房、浴室、更衣室造型天花板 （見同上卷第18頁） 1萬1,000元 無 5 廚房電器活動矮櫃 （見同上卷第19頁） 2,000元 無 6 玄關鞋櫃 （見同上卷第19頁） 4,500元 無 7 全室天花板二次批土、打磨、刷漆(水泥漆) （見同上卷第21頁） 9,500元 107年6月9日（見原審卷一第149頁、第151頁、第155-157頁、第163-171頁、第175頁） 8 全室壁面二次批土、打磨、刷漆(乳膠漆) （見同上卷第21頁） 9,500元 107年6月9日（見原審卷一第151-153頁、第159頁、第163頁、第167-169頁、第173頁） 9 全室壁面二次批土、打磨、刷漆(乳膠漆) （浴室） （見同上卷第21頁） 7,200元 （見原審卷二第197頁鑑定補充意見） 107年6月9日（見原審卷一第171頁） 10 門組噴漆（浴室） （見同上卷第22頁） 6,000元 107年6月9日（見原審卷一第173頁） 11 鐵件噴漆 （見同上卷第22頁） 1萬1,000元 （見原審卷二第198頁鑑定補充意見） 107年6月9日（見原審卷一第161頁） 12 全室超耐磨木地板 （見同上卷第25頁） 2萬1,500元 107年6月9日（見原審卷一第153頁）